【裁判字號】    99,台上,5755
【裁判日期】    990916
【裁判案由】    業務過失致人於死
【裁判全文】
最高法院刑事判決            九十九年度台上字第五七五五號
上  訴  人  台灣高等法院台南分院檢察署檢察官
被      告  甲○○
上列上訴人因被告業務過失致人於死案件，不服台灣高等法院台
南分院中華民國九十七年十二月九日第二審判決（九十七年度交
上訴字第一二二九號，起訴案號：台灣台南地方法院檢察署九十
六年度偵字第四五號），提起上訴，本院判決如下：
    主  文
原判決撤銷，發回台灣高等法院台南分院。
    理  由
本件原判決係以公訴意旨略稱：被告甲○○為興南汽車客運股份
有限公司（下稱興南公司）之司機，平日駕駛該公司營業大客車
載運乘客，乃從事駕駛業務之人。渠於民國九十四年十二月二十
九日十七時許，駕駛車牌FU－五五二號營業大客車，沿台南市○
○區○○路由南往北方向行駛，行經該路八八號前，本應注意超
車時應於前行車減速靠邊或表示允讓，始得超越，且超越時須於
前車左側保持半公尺以上之間隔超過，依當時情形，並無不能注
意情形，竟疏未注意保持超越之安全間隔，適前方之陳郁婷騎乘
車牌G九Y－七０八號重型機車搭載黃盟嘉，沿同方向行駛在前，
被告於超越該機車時，未保持安全間隔而擦撞陳郁婷所騎乘機車
，陳郁婷、黃盟嘉因而人車倒地，致陳郁婷受有左側足背鈍傷合
併挫傷之傷害；黃盟嘉因遭該大客車輾壓頭部，造成頭骨碎裂腦
實質溢出而當場死亡。因認被告係以一行為涉犯刑法第二百七十
六條第二項之業務過失致死罪、同法第二百八十四條第二項前段
之業務過失傷害罪嫌。經審理結果，認為不能證明被告有上開過
失犯行，第一審判決因而為被告無罪諭知，為無不合，予以維持
，駁回檢察官之第二審上訴。固非無見。
惟查：(一)原判決理由係以卷附之肇事現場圖（按即道路交通事故
現場圖）所示：二車撞擊地點有向東北方向傾斜之機車刮地痕四
點五公尺及同方向傾斜之輪胎拖滑痕二點六公尺，該刮地痕起點
位於外側車道與機慢車優先道邊線零點四公尺及零點二公尺處，
再往北方被害人頭部遭被告車輛碾壓處，距外側車道與機慢車優
先道邊線約零點三公尺（即外側車道寬三點二公尺減去被害人腦
漿位置至中山路快慢車道分隔線二點九公尺，等於零點三公尺）
，二者間位置相當，因認依此相對位置觀之，被告大客車於撞擊
被害人機車前後並無偏向行駛之狀況，此亦與國立交通大學就本
件車禍原因鑑定所認情節相符。並以被害人機車之輪胎拖痕與機
車倒地後之刮地痕，係機車依其行進方向之慣性及撞擊被告大客
車之反作用力，所造成向東北方向滑行之事實，無法依此認被告
大客車是否有偏向行駛之事實，公訴人逕以「現場留有被告所駕
駛車輛輪胎拖滑痕二點六公尺，且係自外側車道向右外偏至機慢
車優先道，足見係被告駕車往右外偏行駛致與該機車發生擦撞」
等語，認定被告大客車偏右行駛而擦撞告訴人機車，非但與事實
不符，且顯然違反經驗法則，因而為有利於被告之認定（見原判
決第五、六頁）。然依上開現場圖顯示，被害人機車於車禍現場
因倒地滑行而遺有一西南至東北走向，跨越外側快車道與機慢車
優先道分道線，長度四點五公尺之刮地痕，其起點在外側快車道
上，距離機慢車道分道線零點六公尺（原判決理由誤為零點四公
尺）。而黃盟嘉則倒臥於該刮地痕終端處之外側快車道與機慢車
優先道分道線上，其頭部及因遭大客車輾壓而溢出之腦漿則在外
側快車道上，距該內外側快車道分道線為二點九公尺（見相卷第
六十八頁），亦即距離外側快車道與機慢車優先道分道線為零點
三公尺（即外側快車道寬度三點二公尺減去二點九公尺）。則以
該機車倒地造成刮地痕起點位置、黃盟嘉倒地其頭部遭大客車輾
壓溢出腦漿位置，與外側快車道及機慢車優先道分道線之距離分
別為零點六公尺及零點三公尺以觀，似徵被告所駕駛大客車於案
發當時有向右偏駛情形。此與該機車倒地之刮地痕之走向無關。
乃原判決上開理由以該現場圖顯示機車倒地刮地痕起點及黃盟嘉
頭部遭輾壓處之相關位置，認被告所駕駛大客車於撞及被害人機
車後並無偏右（原判決理由載為「偏向」行駛）行駛情形，要與
上開卷附道路交通事故現場圖所示不相符合，而不無證據上理由
矛盾之違法。(二)被告非僅於警詢供稱被害人所騎機車向左偏過來
伊大客車右前車輪處，伊就聽到一聲撞擊聲，並查看右後視鏡，
發現被害人機車倒地。伊大客車係右前輪擋泥板上方板金與機車
發生擦撞等語，渠嗣於偵查中檢察官訊問及所具聲請狀亦為相同
供述。而陳郁婷於警詢亦供稱案發當時伊騎機車後載黃盟嘉，突
有一部營業大客車同向自其左後方駛來擦撞其機車左手把，伊機
車失去平衡而摔倒，渠嗣於偵查中仍為相同意旨之供述，且稱伊
被擦撞時，想控制機車行進方向，但隨大客車前行，致伊機車不
穩向左倒地等語（見相卷第十至十二頁、第七十二頁背面、第七
十三頁背面、第一０九頁），則該二車禍當事人均一致坦承二車
確有接觸擦撞之情，縱被告所駕駛大客車右前車身於與該機車手
把之相當高度，未發現有何擦撞痕跡，然以機車係兩輪交通工具
，其隱定性乃在於騎乘者之平衡操控，倘於行駛中祇稍有外力擦
撞，亟易造成重心不穩，甚至倒地。況被害人所騎機車手把有塑
膠護套（見相卷第四十四、五十五頁），倘以輕微擦撞是否會在
大客車車身造成肉眼可見之擦痕，亦不無疑，則能否以被告所駕
駛大客車右前車身與被害人所騎機車左手把相當高度未發現有何
擦痕，即否認二車有擦撞事實，似非無進一步研酌餘地。又依卷
附被告所駕駛大客車照片顯示，該大客車右前輪胎壁高度約為九
十公分至一百十公分（見相卷第三十三頁），以被害人所騎機車
左手把高度約一百公分（見相卷第四十四頁），則被告所駕大客
車右前輪輪胎有否擦撞被害人機車左手把肇事之可能，亦存有疑
竇，而同有深入查究必要。原判決對上開不利被告之卷證，未加
採酌，復未說明不採之理由，徒以被告嗣於第一審審理時改稱伊
警詢所供其駕駛之大客車右前輪擋泥板上方有與被害人機車擦撞
之語，係承辦警員所告知，非渠案發當時所認知云云，即遽予採
信，為有利於被告之認定，已嫌速斷，而有判決理由不備之違法
。以上，或係檢察官上訴意旨所指摘，或為本院得依職權調查之
事項，應認原判決關於業務過失致人於死部分有撤銷發回更審之
原因。又被告被訴以一行為同時涉犯業務過失傷害部分，基於審
判不可分之原則，亦應一併發回，附此明。
據上論結，應依刑事訴訟法第三百九十七條、第四百零一條，判
決如主文。
中    華    民    國  九十九  年    九    月   十六   日
                      最高法院刑事第十二庭
                          審判長法官  黃  一  鑫
                                法官  張  春  福
                                法官  林  勤  純
                                法官  陳  國  文
                                法官  宋  明  中
本件正本證明與原本無異
                                      書  記  官
中    華    民    國  九十九  年    九    月  二十三  日
                                                      K

司法院資訊處製作；財團法人民間司法改革基金會備份。
